ACORDAO-COMPLETO-2555128

ACÓRDÃO 9247/2022 ATA 41/2022 - PRIMEIRA CÂMARA

VISTOS, relatados e discutidos estes autos de tomada de contas especial instaurada pela Caixa Econômica Federal relativa ao contrato de repasse 11524/2009, celebrado entre a União, por intermédio do Ministério das Cidades, representado pela referida instituição financeira, e o município de Pacoti/CE, que teve por objeto a "pavimentação em pedra tosca" no referido ente municipal.
ACORDAM os ministros do Tribunal de Contas da União, reunidos em sessão da 1ª Câmara, ante as razões expostas pelo relator, em:
9.1. excluir os Srs. Valmir Saraiva Maciel, Paulo Sérgio Maia Sousa e Francisco José Sampaio Leite da presente relação processual;
9.2. rejeitar as alegações de defesa apresentadas pelo Sr. Francisco Rômulo Cruz Gomes;
9.3. julgar irregulares as contas do Sr. Francisco Rômulo Cruz Gomes, com fundamento no art. 16, III, "b" e "c", da Lei 8.443/1992, e condená-lo ao pagamento das quantias a seguir especificadas, atualizadas monetariamente e acrescidas de juros de mora, calculados a partir das datas especificadas até a data do efetivo recolhimento, fixando o prazo de 15 (quinze) dias, a contar da notificação, para que comprovem, perante o Tribunal (art. 214, III, "a", do RI/TCU) , o recolhimento da dívida aos cofres do Tesouro Nacional, na forma da legislação em vigor:
	Valor original (R$) 
	Data da ocorrência

	130.200,00
	3/11/2011

	62.343,84
	31/7/2012

9.4. aplicar ao Sr. Francisco Rômulo Cruz Gomes a multa prevista no art. 57 da Lei 8.443/1992, no valor de R$ 36.000,00 (trinta e seis mil reais) , com a fixação do prazo de 15 (quinze) dias, a contar da notificação, para comprovar, perante o Tribunal (art. 214, III, "a", do RI/TCU) , o recolhimento da dívida aos cofres do Tesouro Nacional, atualizada monetariamente desde a data deste acórdão até a do efetivo recolhimento, se for paga após o vencimento, na forma da legislação em vigor;
9.5. autorizar, desde logo, nos termos dos arts. 219, II, do RI/TCU e 28, II, da Lei 8.443/1992, a cobrança judicial das dívidas, caso não atendidas as notificações;
9.6. autorizar, desde logo, se requerido, com fundamento no art. 26, da Lei 8.443/1992, c/c o art. 217, §§ 1º e 2º, do RI/TCU, o parcelamento das dívidas em até 36 parcelas, incidindo, sobre cada parcela, corrigida monetariamente, os correspondentes acréscimos legais, fixando-lhes o prazo de 15 (quinze) dias, a contar do recebimento da notificação, para comprovar, perante o Tribunal, o recolhimento da primeira parcela, e de 30 (trinta) dias, a contar da parcela anterior, para comprovar o recolhimento das demais parcelas, devendo incidir, sobre cada valor mensal, atualizado monetariamente, os juros de mora devidos, no caso do débito, na forma prevista na legislação em vigor, alertando o responsável de que a falta de comprovação do pagamento de qualquer parcela importará o vencimento antecipado do saldo devedor, nos termos do § 2º do art. 217 do Regimento Interno deste Tribunal;
9.7. encaminhar cópia da deliberação à Procuradoria da República no Estado do Ceará, em cumprimento ao disposto no § 3º do art. 16 da Lei 8.443/1992;
9.8. enviar cópia deste acórdão ao Sr. Francisco Rômulo Cruz Gomes;
9.9. informar aos interessados que o inteiro teor da presente deliberação estará disponível para consulta no dia seguinte à sua oficialização, no endereço www.tcu.gov.br/acordaos.

TOMADA DE CONTAS ESPECIAL -  Não comprovação da regular aplicação dos recursos repassados por meio de contrato de repasse que teve como objeto pavimentação em pedra tosca no município de Pacoti-CE.

Primeira Câmara

Município de Pacoti/CE.

3. Responsável/Interessado:
3.1. Responsável: Francisco Rômulo Cruz Gomes (XXX.037.843-XX).
3.2. Interessado: Ministério das Cidades (extinto).

13.1. Ministros presentes: Walton Alencar Rodrigues (Presidente), Benjamin Zymler e Jorge Oliveira.
13.2. Ministros-Substitutos presentes: Augusto Sherman Cavalcanti e Weder de Oliveira (Relator).

WEDER DE OLIVEIRA

Reproduzo a instrução da Secretaria de Controle Externo de Tomada de Contas Especial (SecexTCE) , com os ajustes de forma pertinentes[footnoteRef:2]: [2:  Peças 92-94.] 
"INTRODUÇÃO
1.  Cuidam os autos de tomada de contas especial instaurada pela Caixa Econômica Federal (mandatária da Secretaria Executiva do Ministério das Cidades (extinta) , em desfavor de Francisco Rômulo Cruz Gomes, Valmir Saraiva Maciel, Paulo Sérgio Maia Sousa e Francisco José Sampaio Leite, em razão da não comprovação da regular aplicação dos recursos repassados por meio do contrato de repasse 11524/2009, registro Siafi 729238 (peça 15) , firmado entre o então Ministério das Cidades e município de Pacoti/CE, e que tinha por objeto a 'pavimentação em pedra tosca - Município de Pacoti/CE'.
HISTÓRICO
2.  Em 12/7/2018, com fundamento na IN/TCU 71/2012, alterada pela IN/TCU 76/2016 e DN/TCU 155/2016, o dirigente da instituição Caixa Econômica Federal (mandatária da Secretaria Executiva do Ministério das Cidades (extinta) autorizou a instauração da tomada de contas especial. O processo foi registrado no sistema e-TCE sob o número 1031/2018.
3.  O contrato de repasse 11524/2009, registro Siafi 729238, foi firmado no valor de R$ 316.275,19, sendo R$ 300.000,00 à conta do concedente e R$ 16.275,19 referentes à contrapartida do convenente. Teve vigência de 31/12/2009 a 23/7/2018, com prazo para apresentação da prestação de contas em 23/9/2018. Os repasses efetivos da União totalizaram R$ 192.543,84 (peça 44) .
4.  A prestação de contas e complementações enviadas foram analisadas por meio do documento constante na peça 2.
5.  O fundamento para a instauração da tomada de contas especial, conforme consignado na matriz de responsabilização elaborada pelo tomador de contas, foi a constatação da seguinte irregularidade: 
'Não cumprimento das metas e objetivos pactuados no contrato nº 313.148-82, que não atingiram os fins previstos e a funcionalidade esperada.'
6.  Os responsáveis arrolados na fase interna foram devidamente comunicados e, diante da ausência de justificativas suficientes para elidir a irregularidade e da não devolução dos recursos, instaurou-se a tomada de contas especial.
7.  No relatório (peça 50) , o tomador de contas concluiu que o prejuízo importaria no valor original de R$ 192.543,84, imputando-se a responsabilidade a Francisco Rômulo Cruz Gomes, prefeito, no período de 1/1/2009 a 31/12/2012, na condição de contratado e Valmir Saraiva Maciel, prefeito, no período de 24/6/2013 a 23/12/2014, na condição de prefeito sucessor.
8.  Em 23/3/2020, a Controladoria-Geral da União emitiu o relatório de auditoria (peça 52) , em concordância com o relatório do tomador de contas. O certificado de auditoria e o parecer do dirigente do órgão de controle interno concluíram pela irregularidade das presentes contas (peças 53 e 54) .
9.  Em 7/4/2020, o ministro responsável pela área atestou haver tomado conhecimento das conclusões contidas no relatório e certificado de auditoria, bem como do parecer conclusivo do dirigente do órgão de controle interno, manifestando-se pela irregularidade das contas, e determinou o encaminhamento do processo ao Tribunal de Contas da União (peça 55) .
10.  Na instrução inicial (peça 59) , analisando-se os documentos nos autos, concluiu-se pela necessidade de realização de citação para a seguinte irregularidade: 
10.1.  Irregularidade 1: ausência de funcionalidade do objeto do contrato de repasse descrito como 'Pavimentação em pedra tosca - município de Pacoti/CE.' sem aproveitamento útil da parcela executada, por motivo de inexecução parcial.
10.1.1.  Evidências da irregularidade: documentos técnicos presentes nas peças 1, 2, 3, 15, 30, 31, 32 e 33.
10.1.2.  Normas infringidas: Constituição Federal (art. 70, parágrafo único) , Lei 8.443/1992 (art. 8º) , Portaria Ministério das Cidades 137, de 19/2/2008, Portaria Ministério das Cidades 271, de 16/7/2007 e cláusula 8.7.2, 'a', cláusula do contrato de repasse 0313.148-82.
10.2.  Débitos relacionados aos responsáveis Francisco José Sampaio Leite, Paulo Sergio Maia Sousa, Francisco Rômulo Cruz Gomes e Valmir Saraiva Maciel:
	Data de ocorrência
	Valor histórico (R$) 

	3/11/2011
	130.200,00

	31/7/2012
	62.343,84

10.2.1.  Cofre credor: Tesouro Nacional.
10.2.2.  Responsável: Francisco José Sampaio Leite.
10.2.2.1.  Conduta: deixar de tomar as providências necessárias à conclusão de obra ou dos serviços pactuados objeto do instrumento em questão, restando imprestável a parcela executada, seja por ter ficado a obra inacabada, seja porque os serviços executados não foram suficientes para obter o atingimento dos objetivos acordados.
10.2.2.2.  Nexo de causalidade: A ausência das providências necessárias à conclusão de obra ou dos serviços pactuados objeto do instrumento em questão resultou na impossibilidade de aproveitamento da parcela executada, e, consequentemente, em prejuízo ao erário correspondente ao valor integral repassado.
10.2.2.3.  Culpabilidade: não há excludentes de ilicitude, de culpabilidade e de punibilidade; é razoável supor que o responsável tinha consciência da ilicitude de sua conduta; era exigível conduta diversa da praticada, qual seja, tomar todas ao providências necessárias à continuidade da execução do objeto do instrumento. 
10.2.3.  Responsável: Francisco Rômulo Cruz Gomes.
10.2.3.1.  Conduta: deixar de tomar as providências necessárias à conclusão de obra ou dos serviços pactuados objeto do instrumento em questão, restando imprestável a parcela executada, seja por ter ficado a obra inacabada, seja porque os serviços executados não foram suficientes para obter o atingimento dos objetivos acordados.
10.2.3.2.  Nexo de causalidade: A ausência das providências necessárias à conclusão de obra ou dos serviços pactuados objeto do instrumento em questão resultou na impossibilidade de aproveitamento da parcela executada, e, consequentemente, em prejuízo ao erário correspondente ao valor integral repassado.
10.2.3.3.  Culpabilidade: não há excludentes de ilicitude, de culpabilidade e de punibilidade; é razoável supor que o responsável tinha consciência da ilicitude de sua conduta; era exigível conduta diversa da praticada, qual seja, tomar todas ao providências necessárias à continuidade da execução do objeto do instrumento. 
10.2.4.  Responsável: Paulo Sérgio Maia Sousa.
10.2.4.1.  Conduta: deixar de tomar as providências necessárias à conclusão de obra ou dos serviços pactuados objeto do instrumento em questão, restando imprestável a parcela executada, seja por ter ficado a obra inacabada, seja porque os serviços executados não foram suficientes para obter o atingimento dos objetivos acordados.
10.2.4.2.  Nexo de causalidade: A ausência das providências necessárias à conclusão de obra ou dos serviços pactuados objeto do instrumento em questão resultou na impossibilidade de aproveitamento da parcela executada, e, consequentemente, em prejuízo ao erário correspondente ao valor integral repassado.
10.2.4.3.  Culpabilidade: não há excludentes de ilicitude, de culpabilidade e de punibilidade; é razoável supor que o responsável tinha consciência da ilicitude de sua conduta; era exigível conduta diversa da praticada, qual seja, tomar todas ao providências necessárias à continuidade da execução do objeto do instrumento. 
10.2.5.  Responsável: Valmir Saraiva Maciel.
10.2.5.1.  Conduta: deixar de tomar as providências necessárias à conclusão de obra ou dos serviços pactuados objeto do instrumento em questão, restando imprestável a parcela executada, seja por ter ficado a obra inacabada, seja porque os serviços executados não foram suficientes para obter o atingimento dos objetivos acordados.
10.2.5.2.  Nexo de causalidade: A ausência das providências necessárias à conclusão de obra ou dos serviços pactuados objeto do instrumento em questão resultou na impossibilidade de aproveitamento da parcela executada, e, consequentemente, em prejuízo ao erário correspondente ao valor integral repassado.
10.2.5.3.  Culpabilidade: não há excludentes de ilicitude, de culpabilidade e de punibilidade; é razoável supor que o responsável tinha consciência da ilicitude de sua conduta; era exigível conduta diversa da praticada, qual seja, tomar todas ao providências necessárias à continuidade da execução do objeto do instrumento. 
11.  Encaminhamento: citação.
12.  Apesar de o tomador de contas não haver incluído Paulo Sergio Maia Sousa e Francisco José Sampaio Leite como responsáveis neste processo, após análise realizada sobre a documentação acostada aos autos, conclui-se que suas responsabilidades devem ser incluídas, uma vez que há evidências de que tenham tido participação na irregularidade aqui verificada.
13.  Em cumprimento ao pronunciamento da unidade (peça 61) , foi efetuada citação dos responsáveis, nos moldes adiante:
a)   Francisco Rômulo Cruz Gomes - promovida a citação do responsável, conforme delineado adiante:
	Comunicação: Ofício 39395/2021 - Seproc (peça 68) 
Data da Expedição: 2/9/2021
Data da Ciência: 24/9/2021 (peça 73) 
Nome Recebedor: Francisco Rômulo Cruz Gomes  
Observação: Ofício enviado para o endereço do responsável, conforme pesquisa na base de dados no sistema da Receita Federal, custodiada pelo TCU (peça 65) .
Fim do prazo para a defesa: 9/10/2021

b)   Valmir Saraiva Maciel - promovida a citação do responsável, conforme delineado adiante:
	Comunicação: Ofício 39420/2021 - Seproc (peça 66) 
Data da Expedição: 2/9/2021
Data da Ciência: 17/9/2021 (peça 74) 
Nome Recebedor: Valmir Saraiva Maciel
Observação: Ofício enviado para o endereço do responsável, conforme pesquisa na base de dados no sistema da Receita Federal, custodiada pelo TCU (peça 65) .
Fim do prazo para a defesa: 2/10/2021

c)   Paulo Sergio Maia Sousa - promovida a citação do responsável, conforme delineado adiante:
	Comunicação: Ofício 39419/2021 - Seproc (peça 67) 
Data da Expedição: 2/9/2021
Data da Ciência: 10/9/2021 (peça 71) 
Nome Recebedor: Leicivando Aquiles Duarte
Observação: Ofício enviado para o endereço do responsável, conforme pesquisa na base de dados no sistema da Receita Federal, custodiada pelo TCU (peça 65) .
Fim do prazo para a defesa: 25/9/2021

d)   Francisco José Sampaio Leite - promovida a citação do responsável, conforme delineado adiante:
	Comunicação: Ofício 39394/2021 - Seproc (peça 69) 
Data da Expedição: 2/9/2021
Data da Ciência: 11/9/2021 (peça 70) 
Nome Recebedor: Débora Sampaio
Observação: Ofício enviado para o endereço do responsável, conforme pesquisa na base de dados no sistema da Receita Federal, custodiada pelo TCU (peça 65) .
Fim do prazo para a defesa: 26/9/2021

14.  Conforme Despacho de Conclusão das Comunicações Processuais (peça 91) , as providências inerentes às comunicações processuais foram concluídas. 
15.  Transcorrido o prazo regimental, o responsável Paulo Sergio Maia Sousa permaneceu silente, devendo ser considerado revel, nos termos do art. 12, § 3º, da Lei 8.443/1992, e os responsáveis Francisco Rômulo Cruz Gomes, Valmir Saraiva Maciel e Francisco José Sampaio Leite apresentaram defesa, que será analisada na seção Exame Técnico.
ANÁLISE DOS PRESSUPOSTOS DE PROCEDIBILIDADE DA IN/TCU 71/2012
Avaliação de Viabilidade do Exercício do Contraditório e Ampla Defesa
16.  Verifica-se que não houve o transcurso de mais de dez anos desde o fato gerador sem que tenha havido a notificação dos responsáveis pela autoridade administrativa federal competente (art. 6º, II, c/c art. 19 da IN/TCU 71/2012, modificada pela IN/TCU 76/2016) , uma vez que o fato gerador da irregularidade sancionada ocorreu em 31/7/2012, e os responsáveis foram notificados sobre a irregularidade pela autoridade administrativa competente conforme abaixo:
16.1.  Francisco Rômulo Cruz Gomes, por meio do ofício acostado à peça 12, recebido em 4/12/2015, conforme AR (peça 13) .
16.2.  Valmir Saraiva Maciel, por meio do ofício acostado à peça 10, recebido em 8/5/2017, conforme AR (peça 11) .
16.3.  Paulo Sérgio Maia Sousa, excepcionalmente, não houve notificação.
16.4.  Francisco José Sampaio Leite, excepcionalmente, não houve notificação.
Valor de Constituição da TCE
17.  Verifica-se, ainda, que o valor atualizado do débito apurado (sem juros) em 1/1/2017 é de R$ 270.071,97, portanto superior ao limite mínimo de R$ 100.000,00, na forma estabelecida conforme os arts. 6º, I, e 19 da IN/TCU 71/2012, modificada pela IN/TCU 76/2016.
OUTROS PROCESSOS/DÉBITOS NOS SISTEMAS DO TCU COM OS MESMOS RESPONSÁVEIS
18.  Informa-se que foram encontrados processos no Tribunal com os mesmos responsáveis:
	Responsável
	Processo

	Francisco Rômulo Cruz Gomes
	Processo 004.766/2011-3 [RA, encerrado, 'AuditoriaConformidade, Reg Fiscalis nº 143/2011 Pref Municipal de Pacoti - CE período: 21/2/2011 a 23/3/2011 verificar a aplicação de rec. federais repassados aos progr. PNAE, PNATE, PSF, BOLSA FAMÍLIA e TRANSF. VOLUNTÁRIAS, ex 2009. PRT 249/11']
Processo 033.375/2018-6 [TCE, encerrado, 'Tomada de Contas Especial instaurado pelo Fundo Nacional de Desenvolvimento da Educação FNDE/Ministério da Educação, em razão da impugnação total das despesas realizadas com os recursos do Programa Nacional de Apoio ao Transporte Escolar PNATE/ 2009, Convênio n° 700957/2010']
Processo 012.553/2013-1 [TCE, aberto, 'TCE INSTAURADA POR FORÇA DO Acórdão 2589/2013-TCU-Plenário, ORIUNDA DE RELATÓRIO DE AUDITORIA REALIZADA NO MUNICÍPIO DE PACOTI/CE - APLICAÇÃO RECURSOS EM 2009 E 2010 PNAE, PNATE, PSF, E OUTROS - TC-Processo 004.766/2011-3']
Processo 014.203/2014-6 [TCE, aberto, 'TCE CONTRA O SENHOR FRANCISCO RÔMULO CRUZ GOMES, EX-PREFEITO MUNICIPAL DE PACOTI/CE, GESTÕES 01/1/2005 A 31/12/2012. CONVÊNIO Nº 804/2003, SIAFI Nº 489986, FUNASA/MS, IMPUGNAÇÃO TOTAL DE DESPESAS. PROCESSO 25140.014340/2013-77. OFÍCIO Nº 1268/AECI/GM/MS']

	Valmir Saraiva Maciel
	Processo 025.764/2013-6 [REPR, encerrado, 'REPRESENTAÇÃO CONTRA A PREFEITURA MUNICIPAL DE PACOTI/CE REFERENTE AO CONVENIO PT 0274441-09. OFÍCIO N. 446/2013 -CAMARA MUNICIPAL DE PACOTI/CE']
Processo 022.357/2013-0 [REPR, encerrado, 'REPRESENTAÇÃO DA CÂMARA MUNICIPAL DE PACOTI/CE CONTRA O SENHOR VALMIR SARAIVA MACIEL, PREFEITO MUNICIPAL DE PACOTI/CE, RELATIVAMENTE A SUPOSTAS IRREGULARIDADES NA EXECUÇÃO DE CONVÊNIO FEDERAL. OFÍCIO 411/2013 DA CÂMARA MUNICIPAL DE PACOTI/CE']
Processo 001.645/2014-5 [REPR, encerrado, 'Representação contra o Sr. Edson Leite de Araújo, - prefeito municipal de Pacoti/CE por suposto cometimento de infrações político administrativas. Ofício 411/2013 - Câmara Municipal de Pacoti/CE']
Processo 010.217/2015-0 [REPR, encerrado, 'Representação do Ministério Público Federal Procuradoria da República no Estado do Ceará em virtude de possíveis irregularidades pertinentes ao Convênio nº PT 0274441-09, no Município de Pacoti/CE com recursos repassados pelo Ministério das Cidades, através da Caixa Econômica Federal. IC nº 1.15.000.002521/2013-46']

19.  Informa-se que foram encontrados débitos imputáveis aos responsáveis no banco de débitos existente no sistema e-TCE:
	Responsável
	Débito inferior

	Francisco Rômulo Cruz Gomes
	324/2019 (R$ 52.857,75) - Dano inferior ao limite de instauração da TCE cadastrado

	Valmir Saraiva Maciel
	324/2019 (R$ 52.857,75) - Dano inferior ao limite de instauração da TCE cadastrado

	Paulo Sergio Maia Sousa
	324/2019 (R$ 52.857,75) - Dano inferior ao limite de instauração da TCE cadastrado

20.  A tomada de contas especial está, assim, devidamente constituída e em condição de ser instruída.
EXAME TÉCNICO
Da validade das notificações:
21.  Preliminarmente, cumpre tecer breves considerações sobre a forma como são realizadas as comunicações processuais no TCU. A esse respeito, destacam-se o art. 179, do RI/TCU (Resolução 155, de 4/12/2002) e o art. 4º, III, § 1º, da Resolução TCU 170, de 30 de junho de 2004, in verbis:
'Art. 179. A citação, a audiência ou a notificação, bem como a comunicação de diligência, farse-ão:
I - mediante ciência da parte, efetivada por servidor designado, por meio eletrônico, fac-símile, telegrama ou qualquer outra forma, desde que fique confirmada inequivocamente a entrega da comunicação ao destinatário;
II - mediante carta registrada, com aviso de recebimento que comprove a entrega no endereço do destinatário;
III - por edital publicado no Diário Oficial da União, quando o seu destinatário não for localizado
 (...) 
Art. 3º As comunicações serão dirigidas ao responsável, ou ao interessado, ou ao dirigente de órgão ou entidade, ou ao representante legal ou ao procurador constituído nos autos, com poderes expressos no mandato para esse fim, por meio de:
I - correio eletrônico, fac-símile ou telegrama;
II - servidor designado;
III - carta registrada, com aviso de recebimento;
IV - edital publicado no Diário Oficial da União, quando o seu destinatário não for localizado, nas hipóteses em que seja necessário o exercício de defesa.
Art. 4º. Consideram-se entregues as comunicações:
I - efetivadas conforme disposto nos incisos I e II do artigo anterior, mediante confirmação da ciência do destinatário;
II - realizadas na forma prevista no inciso III do artigo anterior, com o retorno do aviso de recebimento, entregue comprovadamente no endereço do destinatário;
III - na data de publicação do edital no Diário Oficial da União, quando realizadas na forma prevista no inciso IV do artigo anterior.
§ 1º O endereço do destinatário deverá ser previamente confirmado mediante consulta aos sistemas disponíveis ao Tribunal ou a outros meios de informação, a qual deverá ser juntada ao respectivo processo.
 (...) '
22.  Bem se vê, portanto, que a validade da citação via postal não depende de que o aviso de recebimento seja assinado pelo próprio destinatário da comunicação, o que dispensa, no caso em tela, a entrega do AR em 'mãos próprias'. A exigência da norma é no sentido de o Tribunal verificar se a correspondência foi entregue no endereço correto, residindo aqui a necessidade de certeza inequívoca. 
23.  Não é outra a orientação da jurisprudência do TCU, conforme se verifica dos julgados a seguir transcritos:
'São válidas as comunicações processuais entregues, mediante carta registrada, no endereço correto do responsável, não havendo necessidade de que o recebimento seja feito por ele próprio.' (Acórdão 3648/2013-TCU-Segunda Câmara, relator José Jorge) ;
'É prescindível a entrega pessoal das comunicações pelo TCU, razão pela qual não há necessidade de que o aviso de recebimento seja assinado pelo próprio destinatário. Entregandose a correspondência no endereço correto do destinatário, presume-se o recebimento da citação.' (Acórdão 1019/2008-TCU-Plenário, relator Benjamin Zymler) ;
'As comunicações do TCU, inclusive as citações, deverão ser realizadas mediante Aviso de Recebimento - AR, via Empresa Brasileira de Correios e Telégrafos, bastando para sua validade que se demonstre que a correspondência foi entregue no endereço correto.' (Acórdão 1526/2007-TCU-Plenário, relator Aroldo Cedraz) .
24.  A validade do critério de comunicação processual do TCU foi referendada pelo Supremo Tribunal Federal, nos termos do julgamento do MS-AgR 25.816/DF, por meio do qual se afirmou a desnecessidade da ciência pessoal do interessado, entendendo-se suficiente a comprovação da entrega do 'AR' no endereço do destinatário:
'Ementa: agravo regimental. Mandado de segurança. Desnecessidade de intimação pessoal das decisões do tribunal de contas da união. art. 179 do regimento interno do TCU. Intimação do ato impugnado por carta registrada, iniciado o prazo do art. 18 da lei nº 1.533/51 da data constante do aviso de recebimento. Decadência reconhecida. Agravo improvido.
O envio de carta registrada com aviso de recebimento está expressamente enumerado entre os meios de comunicação de que dispõe o Tribunal de Contas da União para proceder às suas intimações.
O inciso II do art. 179 do Regimento Interno do TCU é claro ao exigir apenas a comprovação da entrega no endereço do destinatário, bastando o aviso de recebimento simples.'
Da revelia do responsável Paulo Sergio Maia Sousa
25.  No caso vertente, a citação do responsável se deu em endereços provenientes da base de CPFs da Receita Federal, em sistema custodiado pelo TCU. A entrega dos ofícios citatórios nesses endereços ficou comprovada (peças 62, 63, 64 e 65) .
26.  Nos processos do TCU, a revelia não leva à presunção de que seriam verdadeiras todas as imputações levantadas contra os responsáveis, diferentemente do que ocorre no processo civil, em que a revelia do réu opera a presunção da verdade dos fatos narrados pelo autor (Acórdão 1009/2018-TCU-Plenário, relator Bruno Dantas; 2369/2013-TCU-Plenário, relator Benjamin Zymler e 2449/2013-TCU-Plenário, relator Benjamin Zymler) . Dessa forma, a avaliação da responsabilidade do agente não pode prescindir da prova existente no processo ou para ele carreada. 
27.  Ao não apresentar sua defesa, o responsável deixou de produzir prova da regular aplicação dos recursos sob sua responsabilidade, em afronta às normas que impõem aos gestores públicos a obrigação legal de, sempre que demandados pelos órgãos de controle, apresentar os documentos que demonstrem a correta utilização das verbas públicas, a exemplo do contido no art. 93 do Decreto-Lei 200/1967: 'Quem quer que utilize dinheiros públicos terá de justificar seu bom e regular emprego na conformidade das leis, regulamentos e normas emanadas das autoridades administrativas competentes.' 
28.  Mesmo as alegações de defesa não sendo apresentadas, considerando o princípio da verdade real que rege os procedimentos desta Corte, procurou-se buscar, em manifestações do responsável na fase interna desta Tomada de Contas Especial, se havia algum argumento que pudesse ser aproveitado a seu favor. 
29.  Os argumentos apresentados na fase interna (peças 4 e 5) não elidem as irregularidades apontadas.
30.  Em se tratando de processo em que a parte interessada não se manifestou acerca das irregularidades imputadas, não há elementos para que se possa efetivamente aferir e reconhecer a ocorrência de boa-fé na conduta do responsável, podendo este Tribunal, desde logo, proferir o julgamento de mérito pela irregularidade das contas, conforme os termos dos §§ 2º e 6º do art. 202 do RI/TCU. (Acórdão 2064/2011-TCU-Primeira Câmara (relator Ubiratan Aguiar) , 6.182/2011-TCU-1ª Câmara (relator Weder de Oliveira) , 4.072/2010-TCU-1ª Câmara (relator Valmir Campelo) , 1.189/2009-TCU-1ª Câmara (relator Marcos Bemquerer) , 731/2008-TCU-Plenário (relator Aroldo Cedraz) .
31.  Dessa forma, o responsável Paulo Sergio Maia Sousa deve ser considerado revel, nos termos do art. 12, § 3º, da Lei 8.443/1992, devendo as contas serem julgadas irregulares, condenando-o solidariamente ao débito apurado e aplicando-lhe a multa prevista no art. 57 da Lei 8.443/1992.
Da defesa do responsável Francisco José Sampaio Leite
32.  O responsável Francisco José Sampaio Leite, requerendo o reconhecimento da procedência de suas alegações e a aprovação de suas contas, apresentou defesa (peça 76) , resumida nos seguintes pontos:
a) a competência para o julgamento administrativo de prefeitos é exclusiva das Câmaras Municipais, com o auxílio dos Tribunais de Contas, que emitirão parecer prévio, cuja eficácia impositiva subsiste e somente deixará de prevalecer por decisão de dois terços dos membros da casa legislativa (CF, art. 31, § 2º) ;
b) a notificação das irregularidades ocorreu apenas em abril de 2017, quando tomou todas as medidas ao seu alcance para a preservação do Erário, notadamente por meio da proposição de Ação Civil Pública com Pedido de Ressarcimento ao Erário (peça 77) em desfavor de seus antecessores, mas, no período inicial de sua gestão, predominaram o desconhecimento de todas as obrigações contratuais do município e a ênfase em questões mais urgentes e serviços essenciais;
c) o excessivo decurso de tempo, a inviabilidade econômica da continuação da obra, além da carência de recursos municipais causada por grave crise financeira, impediu o refazimento do objeto, o que não autoriza afirmar que houve desídia por parte do responsável;
d) a condenação dos ex-prefeitos ao ressarcimento do débito constitui enriquecimento ilícito do município;
e) não constitui atribuição dos responsáveis reexaminar todos os procedimentos praticados por outros setores da administração, exceto quando manifesta a ilegalidade ou dessa tenham tomado ciência;
f)  não restou caracterizado dolo ou erro grosseiro por parte do defendente.
33.  Argumento
33.1.  O responsável alega que a competência para o julgamento administrativo de prefeitos é exclusiva das Câmaras Municipais, com o auxílio dos Tribunais de Contas, que emitirão parecer prévio, cuja eficácia impositiva subsiste e somente deixará de prevalecer por decisão de dois terços dos membros da casa legislativa (CF, art. 31, § 2º) .
34.  Análise 
34.1.  É inquestionável a competência deste Tribunal para o julgamento das contas de gestores de recursos federais que derem causa a prejuízos ao Erário, ainda que se trate de agentes políticos de outras esferas da federação, como se pode notar do seguinte dispositivo da Constituição Federal:
'Art. 71. O controle externo, a cargo do Congresso Nacional, será exercido com o auxílio do Tribunal de Contas da União, ao qual compete:
 (...) 
II - julgar as contas dos administradores e demais responsáveis por dinheiros, bens e valores públicos da administração direta e indireta, incluídas as fundações e sociedades instituídas e mantidas pelo Poder Público federal, e as contas daqueles que derem causa a perda, extravio ou outra irregularidade de que resulte prejuízo ao erário público;
 (...) '
34.2.  A norma constitucional referida pelo defendente (art. 31, § 2º) diz respeito às contas de governo anuais e não às que são processadas no presente feito. Logo, não merece acolhida o argumento apresentado. 
35.  Argumentos
35.1.  O responsável alega que a notificação das irregularidades ocorreu apenas em abril de 2017, quando tomou todas as medidas ao seu alcance para a preservação do Erário, notadamente por meio da proposição de Ação Civil Pública com Pedido de Ressarcimento ao Erário (peça 77) em desfavor de seus antecessores, mas, no período inicial de sua gestão, predominaram o desconhecimento de todas as obrigações contratuais do município e a ênfase em questões mais urgentes e serviços essenciais. Argumenta ainda que o excessivo decurso de tempo, a inviabilidade econômica da continuação da obra, além da carência de recursos municipais causada por grave crise financeira, impediu o refazimento do objeto, o que não autoriza afirmar que houve desídia por parte do responsável.
36.  Análise
36.1.  Há nos autos elementos que apontam para o agravamento da perda de funcionalidade a partir da deterioração dos serviços executados, por conta de processos erosivos naturais que poderiam ter sido evitados ou minimizados com a devida instalação dos meios-fios, sobretudo por conta do declive acentuado de terreno adjacente, configurando falha técnica importante para a consumação do dano, como se pode verificar a partir do relatório fotográfico acostado à peça 33, p. 3 - Relatório de Execução Física.
36.2.  O fato de ter sido notificado formalmente apenas em 2017 não o isenta da obrigação de solucionar as falhas apontadas nos relatórios técnicos e dar seguimento às obras. O princípio da continuidade administrativa obriga o gestor ao cumprimento dessas determinações técnicas, sob pena de responsabilidade solidária pelo débito.
36.3.  A proposição da Ação Civil Pública com Pedido de Ressarcimento ao Erário (peça 77) , em desfavor de seus antecessores, além da carência de recursos financeiro municipais pode servir como fato atenuante na dosimetria de uma eventual multa, mas não tem o condão de eximi-lo da responsabilidade pelo débito. Sua gestão ocorreu entre 1º/1/2017 a 31/12/2020, quando o contrato ainda estava em vigor (31/12/2009 a 23/7/2018) e existia viabilidade de se fazer gestões junto ao órgão concedente para a retomada ou o redimensionamento do objeto. 
36.4.  O excessivo decurso do tempo, em se tratando de execução parcial do convênio com atrasos no repasse dos recursos superiores a doze meses, teria relevância apenas se uma desvalorização monetária tivesse tido impacto claro no atingimento de metas físicas (Acórdão 3218/2017-TCU-Segunda Câmara, rel. min. Marcos Bemquerer) , o que não parece ser o caso posto nos autos.
36.5.  Assim, não vemos como acolher os argumentos apresentados, aplicando-se os seguintes enunciados de jurisprudência:
'O imperativo da continuidade administrativa impele aos destinatários (órgãos ou entidades) , independente de quem seja o administrador que esteja a frente da gestão, o adimplemento das determinações dirigidas, não podendo haver negligência por parte dos sucessores dos agentes aos quais foram endereçadas as demandas da Corte, sob pena de se obstar a eficácia da atividade de controle externo (Acórdão 2410/2011-TCU-Primeira Câmara, rel. min. Marcos Bemquerer) .
Fica caracterizada a responsabilidade do prefeito sucessor quando, com recursos garantidos para tal, não retomar obra iniciada e não acabada pelo seu antecessor, por implicar desperdício de recursos públicos e contrariar o princípio da continuidade administrativa (Acórdão 6363/2017-TCU-Segunda Câmara, rel. min. Marcos Bemquerer; Acórdão 13590/2016-TCU-Segunda Câmara, rel. min. Marcos Bemquerer) .'
37.  Argumento
37.1.  O responsável alega que a condenação dos ex-prefeitos ao ressarcimento do débito constitui enriquecimento ilícito do município.
38.  Análise
38.1.  Haveria enriquecimento ilícito do município apenas se houvesse funcionalidade na parcela da obra executada. Se fosse constatado benefício da comunidade local decorrente da utilização dos recursos em parte do objeto avençado, o débito seria imputado integralmente ao ente federado que tivesse seu patrimônio acrescido sem causa (Acórdão 10997/2015-TCU-Segunda Câmara, rel. min. Marcos Bemquerer) .
38.2.  Como admitido pelo próprio responsável, a obra se encontrava em avançado estado de deterioração e seu prosseguimento se mostrou economicamente inviável (peça 76, p. 5) . Nessas condições, atribuir ao município a obrigação de ressarcir integralmente o débito seria uma dupla penalização dos munícipes que, além de terem uma obra inservível para os fins esperados com o emprego da contrapartida municipal, ainda terão que desembolsar valores adicionais para recuperá-la, em razão da desídia de seus dirigentes. Logo, não há qualquer fundamento sólido no argumento apresentado.
39.  Argumento
39.1.  O responsável alega que não constitui atribuição dos responsáveis, reexaminar todos os procedimentos praticados por outros setores da administração, exceto quando manifesta a ilegalidade ou dessa tenham tomado ciência.
40.  Análise
Ao contrário do defendido pelo responsável, ao administrador público, é imposto o poder-dever de fiscalizar e de revisar os atos de seus subordinados, sob pena de responder por culpa in vigilando e culpa in elegendo (Acórdão 7694/2010-TCU-Primeira Câmara, rel. min. Marcos Bemquerer) . 
40.1.  Além disso, como já referido anteriormente, a continuidade administrativa obriga o agente político que esteja à frente da gestão, o cumprimento das determinações dirigidas ao ente federado que representa, não podendo se comportar de forma desidiosa diante delas, sob o pretexto de terem sido dirigidas a antecessores ou subordinados.
40.2.  Não assiste razão, portanto, ao defendente ao advogar essa desobrigação.
41.  Argumento
41.1.  O responsável alega que não restou caracterizado dolo ou erro grosseiro por parte do defendente.
42.  Análise
42.1.  Avaliados no caso concreto, elementos dos autos apontam para a existência de culpa grave nas condutas de todos os responsáveis, uma vez que se distanciaram da esperada do administrador médio. É clara a existência de grave inobservância de dever de cuidado, ao se constar o grau de deterioração e de inviabilização econômica das obras, além de outras condutas como o descumprimento de regra expressa em instrumento de convênio e a autorização de pagamento por serviços medidos e não executados (peças 30 e 31) . 
42.2.  Destarte, aplicam-se a esta análise os seguintes enunciados de jurisprudência:
'Para fins do exercício do poder sancionatório do TCU, erro grosseiro é o que decorreu de grave inobservância do dever de cuidado, isto é, que foi praticado com culpa grave.' (Acórdão 1689/2019-TCU-Plenário, rel. min. Augusto Nardes; Acórdão 2924/2018-TCU-Plenário, rel. min. José Mucio Monteiro) .
'Para fins de responsabilização perante o TCU, pode ser tipificada como erro grosseiro (art. 28 do Decreto-lei 4.657/1942 - Lei de Introdução às Normas do Direito Brasileiro) a autorização de pagamento sem a devida liquidação da despesa.' (Acórdão 2699/2019-TCU-Primeira Câmara, rel. min. Vital do Rêgo) .
'Para fins de responsabilização perante o TCU, considera-se erro grosseiro aquele que pode ser percebido por pessoa com diligência abaixo do normal ou que pode ser evitado por pessoa com nível de atenção aquém do ordinário, decorrente de grave inobservância de dever de cuidado.' (Acórdão 3327/2019-TCU-Primeira Câmara, rel. min. Vital do Rêgo) .
'Para fins de responsabilização perante o TCU, pode ser tipificado como erro grosseiro o descumprimento de regra expressa em instrumento de convênio. Tal conduta revela nível de atenção aquém ao de uma pessoa com diligência abaixo do patamar médio, o que configura culpa grave, passível de multa.' (Acórdão 2681/2019-TCU-Primeira Câmara, rel. min. Benjamin Zymler) .
'O erro grosseiro a que alude o art. 28 do Decreto-lei 4.657/1942 (Lei de Introdução às Normas do Direito Brasileiro) , incluído pela Lei 13.655/2018, fica configurado quando a conduta do agente público se distancia daquela que seria esperada do administrador médio, avaliada no caso concreto.' (Acórdão 2012/2022-TCU-Segunda Câmara, rel. min. Antônio Anastasia) 
Da defesa do responsável Francisco Rômulo Cruz Gomes
43.  O responsável Francisco Rômulo Cruz Gomes requer, além do reconhecimento da procedência de suas razões, a realização de perícia para a verificação da funcionalidade da obra, apresentando as alegações de defesa que arrimam tal pedido (peça 79) , resumidas nos seguintes pontos:
a) não houve tempo hábil para a tomada de providência, haja vista o último pagamento ter ocorrido em 30/7/2012 e o final de seu mandato ocorreu 5 meses depois;
b) o convênio, embora executado parcialmente, não contou com pagamento por serviços não prestados e atingiu seu objetivo, pois o calçamento, em ótimas condições de trafegabilidade, serve às comunidades favorecidas e tem funcionalidade, como atestam laudo técnico, relatório fotográfico, declarações e vídeos anexados, o que não foi levado em conta pelos relatórios técnicos que embasaram a tomada de contas especial;
c) não restou caracterizado dolo ou erro grosseiro por parte do defendente;
d) a condenação dos ex-prefeitos ao ressarcimento do débito constitui enriquecimento ilícito do município.
44.  Argumento
O responsável alega que não houve tempo hábil para a tomada de providência, haja vista o último pagamento ter ocorrido em 30/7/2012 e o final de seu mandato ocorreu 5 meses depois.
45.  Análise
45.1.  A execução física e financeira do convênio ficou sob os auspícios do defendente por 3 anos, haja vista o fato de que permaneceu à frente da municipalidade de 01/1/2009 a 31/12/2012 e a vigência do contrato ocorreu entre 31/12/2009 e 23/7/2018. O fato de o último pagamento ter ocorrido 5 meses antes do fim de seu mandato não tem relevância nenhuma e é insuficiente para afastar sua responsabilidade, pois, além da realização de despesas, muitas outras ações poderiam ter sido tomadas para evitar a estagnação da obra e sua inutilidade para a população.
45.2.  Comprovando a desídia do defendente e seus sucessores em retomar as obras, consta nos autos o Ofício n.º 1705/2015/GIGOY/FO, de 24/11/2015, endereçado ao responsável, comunicando  
' (...) que a atual gestão Municipal foi NOTIFICADA por meio do Ofício 00645/2015, de 18/5/2015, para que no prazo máximo de 30 (trinta) dias do seu recebimento, apresente Boletim de Medição que caracterize a retomada do objeto pactuado, ou devolva o montante creditado em conta corrente do Contratado relativo ao Termo de Repasse acima e, se for o caso, os rendimentos de aplicação financeira à Conta Única do Tesouro Nacional (peça 12, p. 1, grifo nosso) .'
45.3.  Releva ainda consignar que relatórios técnicos de 23/11/2010, 01/3/2011 e 10/8/2015 já apontavam graves irregularidades na obra, entre elas paralisação de execução e glosas por serviços medidos e não executados; trechos danificados por falta de compactação; inexecução de meio-fio etc.  (peças 30, 31, e 33) . No último documento (peça 33) , há o relato do descalabro das gestões desidiosas dos recursos alocados para a execução do objeto, nos seguintes termos:
'A Prefeitura, através do Ofício nº 254/2015, solicitou o encerramento com funcionalidade deste objeto, alegando que a empresa vencedora da licitação não teria mais interesse na execução do restante das obras que ainda estão pendentes. Portanto, realizamos uma nova vistoria nos trechos até então executados e pagos, e verificamos que as pendências levantadas nos RAE's anteriores, em relação a serviços inacabados ou não executados (ex.: trecho sem meios-fios, sem pavimento, sem sarjeta, e etc.) , permanecem inalterados, como também serviços que haviam sidos considerados de bom estado, hoje encontram-se danificados em diversos trechos, devendo a Prefeitura providenciar a recuperação e a conclusão dos serviços que apresentam problemas, ou que estão pendentes, para que só ai então solicite uma nova vistoria, pois a situação atual dos serviços, estão comprometendo a funcionalidade e a estabilidade da Obra em diversos trechos;'	Comment by Luciane de Lucena Oliveira: Fica parecendo que parte da obra poderia ser aproveitada
45.4.  Outro exemplo, no que diz respeito especificamente à negligência da gestão do defendente, está consignado nos Relatórios de Acompanhamento do Engenharia - RAE, datados de 23/11/2010 e 1/3/2011 (peças 30 e 31) , em cujas observações finais estão, respectivamente:	Comment by Luciane de Lucena Oliveira: Para esses pontos não daria, mas e o restante?
'Obra paralisada. Glosa no valor total de RS 25.460, 10 pelos seguintes motivos: 
Entroncamento Santa Rosa à Boa Vista 
¿ Subítem 3.101 (Colchão de areia) - Glosa no valor de RS 5.943,52 - Serviços medidos e não executados; 
¿ Subítem 3.11 (Pavim. em pedras toscas/ rejunt.) - Glosa no valor de RS 17.706,20 
¿ Serviços medidos e não executados e não foi feita a compactação do trecho executado; 
Do Rotador à Casa do Chico Teixeira - Subitem 2.10 (Regularização e compactação mecan. do sub-leito) 
- Glosa no valor de RS 1810,38 - Serviços medidos e não executados.
 (peça 30) 
Obra paralisada.
¿ Glosa no valor total de R$ 37.603,48 pelos seguintes motivos: 
Entroncamento Santa Rosa à Boa Vista
Glosa no valor total medido de R$ 32062,15: serviços não executados; trechos danificados por falta de compactação, meio fio e pela estação chuvosa. 
Do Rotador a Casa do Chico Teixeira 
¿ Glosa linear de 20% em todos os subitens medidos totalizando R$ 5.541,33:
trechos danificados por falta de compactação, meio fio e pela estação chuvosa; trecho final (cerca de 60m) com menos de 4,0m de largura.
 (peça 31) '
45.5.  Diante, disso, carece de total fundamento a alegação do responsável.
46.  Argumento
O responsável alega que não restou caracterizado dolo ou erro grosseiro por parte do defendente.
47.  Análise
47.1.  A argumentação, elaborada nos mesmos termos da defesa apresentada pelo Sr. Francisco José Sampaio Leite, não merece acolhida conforme razões já consignadas no subitem 42.1 e seguintes.
48.  Argumento
O responsável alega que a condenação dos ex-prefeitos ao ressarcimento do débito constitui enriquecimento ilícito do município.
49.  Análise
49.1.  A argumentação, elaborada nos mesmos termos da defesa apresentada pelo Sr. Francisco José Sampaio Leite, não merece acolhida conforme razões já consignadas no subitem 38.1 e seguintes.
Da defesa do responsável Valmir Saraiva Maciel
50.  O responsável Valmir Saraiva Maciel requer o reconhecimento da procedência de suas razões e o arquivamento ou o julgamento pela regularidade de suas contas, apresentando alegações de defesa (peça 89) resumidas nos seguintes pontos:
a) a demora e a falta de liberação total dos recursos justificam a execução parcial da obra;
b) sua interinidade no cargo de prefeito e a instabilidade política do município explicam sua hesitação em tomar decisões e os vários problemas administrativos municipais;   
c) não houve gestão de recursos públicos quando esteve à frente da execução do convênio, pois os recursos não foram liberados, apesar do andamento da obra;
d) não existe o dano ou o prejuízo ao erário atribuível ao defendente, não havia pendências de execução física, apenas um valor mínimo a ser devolvido, logo, também não há razão para que lhe seja imputado débito.
51.  Argumento
O responsável alega que a demora e a falta de liberação total dos recursos justificam a execução parcial da obra.
52.  Análise
52.1.  A argumentação não merece acolhimento, uma vez notório que a liberação de parcelas de convênio está condicionada à correção de impropriedades porventura ocorridas, além da aprovação de prestações de contas das contas anteriores (Acórdão 2307/2011-TCU-Segunda Câmara, rel. min. André de Carvalho) , o que efetivamente não aconteceu por desídia dos responsáveis à frente da gestão dos recursos, entre eles o defendente.
52.2.  O órgão concedente procedeu corretamente ao condicionar liberações posteriores à apresentação de prestações de contas parciais e à correção das impropriedades encontradas, estabelecendo um desembolso de recursos em parcelas compatíveis e proporcionais às ações a serem efetivadas, levando-se em conta tanto a execução física do objeto quanto a verificação da conformidade contábil e financeira da documentação de despesa apresentada pelo convenente, em relação às parcelas anteriormente transferidas (Acórdão 5170/2015-TCU-Primeira Câmara, rel. min. Walton Alencar Rodrigues; Acórdão 1247/2009-TCU-Plenário, rel. min. Aroldo Cedraz) . 
52.3.  Destarte, não procedem as razões apresentadas pelo responsável.
53.  Argumentos
O responsável alega que sua interinidade no cargo de prefeito e a instabilidade política do município explicam sua hesitação em tomar decisões e os vários problemas administrativos municipais; afirma também que não houve gestão de recursos públicos quando esteve à frente da execução do convênio, pois os recursos não foram liberados, apesar do andamento da obra;
54.  Análise
54.1.  A argumentação não merece acolhimento, pois as decisões que deveriam ser tomadas, no âmbito da gestão dos recursos repassados, estavam estritamente condicionadas pelos termos da avença e pelos princípios e normas de Direito Administrativo. Não estavam no âmbito da discricionariedade administrativa e nem poderiam, caso tomadas, tolher os atos seguintes de um eventual sucessor, como pretende o responsável. 
54.2.  O fato é que não agiu corretamente ao se omitir de sanar as impropriedades apontadas pelo concedente, impedindo que houvesse a liberação das parcelas e, por consequência, que se desse o prosseguimento das obras. 
54.3.  Como já mencionado acima, é correto o procedimento do concedente de condicionar as liberações das parcelas à apresentação de prestações de contas parciais e à correção das impropriedades. Assim, mesmo que não tenha havido liberação de recursos financeiros durante sua gestão, os recursos já empregados na execução parcial obra estavam sob seus cuidados e sua responsabilidade, mas o defendente não cumpriu efetivamente o dever de cuidado com a coisa pública.  
55.  Argumento
O responsável alega que não existe o dano ou o prejuízo ao erário atribuível ao defendente, que não havia pendências de execução física, apenas um valor mínimo a ser devolvido, logo, também não há razão para que lhe seja imputado débito.
56.  Análise
56.1.  Como já exaustivamente demonstrado nas análises anteriores, não assiste razão à defesa de que não houve dano ou prejuízo aos cofres federais.
56.2.  O defendente permaneceu à frente do município de 01/1/2013 a 14/6/2013 e de 24/6/2013 a 23/12/2014 (peça 8) . No entanto, não logrou apresentar comprovação de realização de atos tendentes ao saneamento das pendências apontadas pelos relatórios técnicos ou à preservação da parcela executada do objeto, contribuindo assim para sua disfuncionalidade e para a inviabilidade econômica de uma eventual futura retomada.
56.3.  Tal situação ficou patente no relato transcrito no subitem 45.3, onde está consignado que, oito meses após o encerramento de sua gestão como prefeito interino, as pendências levantadas nos RAE's anteriores, em relação a serviços inacabados ou não executados (ex.: trecho sem meios-fios, sem pavimento, sem sarjeta etc.) , permanecem inalterados, como também serviços que haviam sidos considerados de bom estado, hoje encontram-se danificados em diversos trechos (peça 32) .	Comment by Luciane de Lucena Oliveira: Ok. Peça 33 comenta que até a parte executada foi danificada. Será que o sucessor imediato não deveria ser mantido??
56.4.  Diante disso, não há como acolher o argumento de que não houve dano ou prejuízo atribuível ao defendente por inexistência de pendências na execução física da obra. 
Dos demais requerimentos dos responsáveis
57.  Além dos argumentos apresentados em suas alegações de defesa, o responsável Francisco Rômulo Cruz Gomes requereu a realização de perícia para a verificação da funcionalidade da obra.
Análise
58.  Quanto ao requerimento, ante os fatos apurados no exame técnico, não há razões ou fundamentos para seu acatamento tendo em vista que:
58.1.  As normas que regulam o processo de controle externo não concedem ao responsável a faculdade de solicitar produção de provas ao Tribunal, como a colheita de depoimentos ou realização de perícias e diligências (Acórdão 3535/2015-TCU-Segunda Câmara, rel. min. Augusto Nardes) .
58.2.  O processo de controle externo não admite a produção de prova pericial, não cabendo aplicação analógica das disposições referentes à prova do processo civil, pois a Lei 8.443/1992 e o RI/TCU dispõem, exaustivamente, acerca dos meios de prova disponíveis aos responsáveis (Acórdão 2491/2016-TCU-Primeira Câmara, rel. min. Walton Alencar Rodrigues) .
58.3.  Destarte, o Tribunal deve julgar com base nas provas documentais constantes dos autos, reunidas pelos órgãos de controle interno e pela unidade técnica, em confronto com aquelas produzidas e apresentadas pelo responsável em sua peça de defesa.
Prescrição da Pretensão Punitiva
59.  Vale ressaltar que a pretensão punitiva do TCU, conforme Acórdão 1441/2016-TCU-Plenário, relator Benjamin Zymler, que uniformizou a jurisprudência acerca dessa questão, subordina-se ao prazo geral de prescrição indicado no art. 205 do Código Civil, que é de dez anos, contado da data de ocorrência da irregularidade sancionada, nos termos do art. 189 do Código Civil, sendo este prazo interrompido pelo ato que ordenar a citação, a audiência ou a oitiva dos responsáveis.
60.  No caso em exame, não ocorreu a prescrição, uma vez que a irregularidade sancionada ocorreu em 31/7/2012, e o ato de ordenação da citação ocorreu em 16/7/2021.
CONCLUSÃO
61.  Em face da análise promovida na seção 'Exame Técnico', verifica-se que o responsável Paulo Sergio Maia Sousa não logrou comprovar a boa e regular aplicação dos recursos. Instado a se manifestar, optou pelo silêncio, configurando a revelia, nos termos do § 3º, do art. 12, da Lei 8.443/1992.
62.  Além disso, propõe-se rejeitar as alegações de defesa de Francisco Rômulo Cruz Gomes, Valmir Saraiva Maciel e Francisco José Sampaio Leite, uma vez que não foram suficientes para sanar as irregularidades a eles atribuídas e nem afastar o débito apurado. Ademais, inexistem nos autos elementos que demonstrem a boa-fé dos responsáveis ou a ocorrência de outras excludentes de culpabilidade.
63.  Verifica-se também que não houve a prescrição da pretensão punitiva, conforme análise já realizada.
64.   Tendo em vista que não constam dos autos elementos que permitam reconhecer a boa-fé dos responsáveis, sugere-se que as suas contas sejam julgadas irregulares, nos termos do art. 202, § 6º, do RI/TCU, com a imputação do débito atualizado monetariamente e acrescido de juros de mora, nos termos do art. 202, § 1º do RI/TCU, descontado o valor eventualmente recolhido, com a aplicação da multa prevista no art. 57 da Lei 8.443/1992.
65.  Por fim, como não houve elementos que pudessem modificar o entendimento acerca das irregularidades em apuração, mantém-se a matriz de responsabilização presente na peça 58.
PROPOSTA DE ENCAMINHAMENTO
66.  Diante do exposto, submetemos os autos à consideração superior, propondo ao Tribunal:
a)   considerar revel o responsável Paulo Sergio Maia Sousa, para todos os efeitos, dando-se prosseguimento ao processo, com fulcro no art. 12, § 3º, da Lei 8.443/1992; 
b)   rejeitar as alegações de defesa apresentadas pelos responsáveis Francisco Rômulo Cruz Gomes, Valmir Saraiva Maciel e Francisco José Sampaio Leite; 
c)   julgar irregulares, nos termos dos arts. 1º, I, 16, III, 'b' e 'c', da Lei 8.443/1992, c/c os arts. 19 e 23, III, da mesma Lei, as contas dos responsáveis Francisco Rômulo Cruz Gomes, Valmir Saraiva Maciel, Paulo Sergio Maia Sousa e Francisco José Sampaio Leite, condenando-os solidariamente ao pagamento das importâncias a seguir especificadas, atualizadas monetariamente e acrescidas dos juros de mora, calculadas a partir das datas discriminadas até a data da efetiva quitação do débito, fixando-lhes o prazo de quinze dias, para que comprovem, perante o Tribunal, o recolhimento das referidas quantias aos cofres do Tesouro Nacional, nos termos do art. 23, III, 'a', da citada lei, c/c o art. 214, III, 'a', do RI/TCU.
Débitos relacionados ao responsável Francisco José Sampaio Leite em solidariedade com Francisco Rômulo Cruz Gomes, Paulo Sergio Maia Sousa e Valmir Saraiva Maciel:
	Data de ocorrência
	Valor histórico (R$) 

	3/11/2011
	130.200,00

	31/7/2012
	62.343,84

Valor atualizado do débito (com juros) em 24/6/2022: R$ 356.295,24.
d)   aplicar individualmente aos responsáveis Francisco Rômulo Cruz Gomes, Valmir Saraiva Maciel, Paulo Sergio Maia Sousa e Francisco José Sampaio Leite, a multa prevista no art. 57 da Lei 8.443/1992 c/c o art. 267 do RI/TCU, fixando-lhes o prazo de quinze dias, a contar da notificação, para que comprovem, perante o Tribunal (art. 214, III, 'a', do RI/TCU) , o recolhimento da dívida aos cofres do Tesouro Nacional, atualizada monetariamente desde a data do acórdão que vier a ser proferido por este Tribunal até a data do efetivo recolhimento, se paga após o vencimento, na forma da legislação em vigor;
e)   autorizar, desde logo, a cobrança judicial das dívidas, caso não atendidas as notificações, na forma do disposto no art. 28, II, da Lei 8.443/1992;
f)   autorizar também, desde logo, se requerido, com fundamento no art. 26, da Lei 8.443, de 1992, c/c o art. 217, §1º do RI/TCU, o parcelamento das dívidas em até 36 parcelas, incidindo, sobre cada parcela, corrigida monetariamente, os correspondentes acréscimos legais, fixando-lhe o prazo de quinze dias, a contar do recebimento da notificação, para comprovar, perante o Tribunal, o recolhimento da primeira parcela, e de trinta dias, a contar da parcela anterior, para comprovar os recolhimentos das demais parcelas, devendo incidir, sobre cada valor mensal, atualizado monetariamente, os juros de mora devidos, no caso do débito, na forma prevista na legislação em vigor, alertando os responsáveis de que a falta de comprovação do recolhimento de qualquer parcela importará o vencimento antecipado do saldo devedor, nos termos do § 2º do art. 217 do RI/TCU; 
g)   enviar cópia do acórdão a ser prolatado à Procuradoria da República no Estado do Ceará, nos termos do § 3º do art. 16 da Lei 8.443/1992, c/c o § 7º do art. 209 do RI/TCU, para adoção das medidas cabíveis; e
h)   enviar cópia do acórdão que vier a ser proferido ao Caixa Econômica Federal (mandatária da Secretaria Executiva do Ministério das Cidades (extinta) e aos responsáveis, para ciência;
i)   informar à Procuradoria da República no Estado do Ceará, ao Caixa Econômica Federal (mandatária da Secretaria Executiva do Ministério das Cidades (extinta) e aos responsáveis que a presente deliberação, acompanhada do Relatório e do Voto que a fundamenta, está disponível para a consulta no endereço www.tcu.gov.br/acordaos, além de esclarecer que, caso requerido, o TCU poderá fornecer sem custos as correspondentes cópias, de forma impressa; e
j)   informar à Procuradoria da República no Estado do Ceará que, nos termos do parágrafo único do art. 62 da Resolução TCU 259/2014, os procuradores e membros do Ministério Público credenciados nesta Corte podem acessar os presentes autos de forma eletrônica e automática, ressalvados apenas os casos de eventuais peças classificadas como sigilosas, as quais requerem solicitação formal."
O MP/TCU, representado pelo procurador Rodrigo Medeiros de Lima, manifestou-se conforme a seguir[footnoteRef:3]: [3:  Peça 95.] 
"Em face dos elementos constantes dos autos, este representante do Ministério Público junto ao Tribunal de Contas da União concorda parcialmente com o encaminhamento oferecido pela unidade técnica, em pareceres uniformes (peças 92 a 94) , pois entende que os ex-prefeitos Valmir Saraiva Maciel (gestão de 1/1/2013 a 14/6/2013 e de 24/6/2013 a 23/12/2014) , Paulo Sérgio Maia Sousa (gestão novembro/2015 a dezembro/2016) e Francisco José Sampaio Leite (gestão 2017-2020) não devem ser responsabilizados solidariamente pelo débito identificado nos autos, conforme passa a expor.
2.  O contrato de repasse sob análise, que tinha por objeto o serviço de pavimentação em pedra tosca, foi firmado em 31/12/2009, tendo como signatário o prefeito à época do município de Pacoti/CE, Francisco Rômulo Cruz Gomes (gestão 1º/1/2009 a 31/12/2012) . Inicialmente, o prazo de vigência do ajuste se encerraria em 31/1/2011 (peça 15, p. 6) , mas, após sucessivas prorrogações de ofício pela Caixa Econômica Federal (Caixa) (peças 16 a 23) , a vigência se estendeu até 23/7/2018.
3.  De acordo com o relatório do tomador de contas (peça 50) , a irregularidade que ensejou a instauração da presente tomada de contas especial (TCE) , pelo valor total repassado de R$ 192.543,84, foi a seguinte: 'Não cumprimento das metas e objetivos pactuados no contrato nº 313.148-82, que não atingiram os fins previstos e a funcionalidade esperada' (peça 50, p. 2) . O órgão concedente responsabilizou solidariamente os seguintes ex-prefeitos, pelas condutas descritas abaixo (peça 50, p. 3) :
'Francisco Rômulo Cruz Gomes
Conduta: O responsável assinou a minuta contratual e recebeu recursos para execução do objeto contratado, dispondo de tempo e recursos para realização dos objetivos inicialmente propostos.'
'Valmir Saraiva Maciel
Conduta: O responsável, na condição de sucessor, dispôs de tempo e recursos para continuidade do objeto contratado.'
4.  No âmbito desse Tribunal de Contas, além dos gestores supramencionados, foram arrolados ao processo mais dois responsáveis solidários, também ex-prefeitos, quais sejam: Francisco José Sampaio Leite (gestão 2017 a 2020) e Paulo Sérgio Maia Sousa (gestão novembro de 2015 a dezembro de 2016) .
5.  Todos os responsáveis foram citados solidariamente pela 'Ausência de funcionalidade do objeto do contrato de repasse descrito como 'Pavimentação em pedra tosca - município de Pacoti/CE' sem aproveitamento útil da parcela executada, por motivo de inexecução parcial' (peça 58) , em face da seguinte conduta:
'Deixar de tomar as providências necessárias à conclusão de obra ou dos serviços pactuados objeto do instrumento em questão, restando imprestável a parcela executada, seja por ter ficado a obra inacabada, seja porque os serviços executados não foram suficientes para obter o atingimento dos objetivos acordados. (peça 58) .'
6.  De acordo com as relações de pagamentos às peças 34 e 35 e com a tabela de conciliação bancária à peça 41, os recursos referentes aos dois repasses feitos ao município em 28/10/2011 e 10/7/2012, nos valores de R$ 131.130,00 e 62.880,00, respectivamente, foram gastos até o mês de agosto do ano de 2012, ou seja, dentro da gestão do então prefeito signatário do contrato de repasse, Francisco Rômulo Cruz Gomes.
7.  Após esses dois repasses, o próximo repasse foi efetuado somente em 15/12/2016, no valor de R$ 45.990,00, que foi devolvido integralmente, conforme comprovante de recolhimento à peça 42.
8.  A última inspeção física realizada na gestão de Francisco Rômulo Cruz Gomes, em 8/3/2012, ou seja, dez meses antes do término do seu mandato, indicava o percentual de serviços executados de 64,67%, correspondente ao montante de R$ 202.774,37 (peça 32) . Após essa inspeção, a próxima visita técnica se deu já em 10/8/2015 (peça 33) , indicando que a obra se encontrava paralisada, com o mesmo percentual de execução de 64,67%.
9.  Considerando que a visita técnica realizada em 10/8/2015 indicou o mesmo percentual de execução da fiscalização executada em 8/3/2012, realizada dez meses antes do término da gestão de Francisco Rômulo Cruz Gomes, pode-se afirmar que a paralisação da obra se deu ainda no mandato do referido ex-prefeito. Depois da vistoria in loco realizada em 8/3/2012, o gestor ainda tinha dez meses para executar o restante da obra contratada, que correspondia ao valor de R$ 113.500,82.
10.  Em face disso, não se considera razoável atribuir a responsabilidade pela paralisação da obra aos prefeitos sucessores. O prefeito signatário do contrato de repasse teve tempo suficiente para corrigir as pendências físicas levantadas nas vistorias in loco realizadas durante sua gestão e terminar a execução do objeto contratado.
11.  A unidade técnica atribuiu aos prefeitos sucessores a conduta irregular de deixar de tomar as providências necessárias à conclusão da obra.
12.  No entanto, quando o ex-prefeito Valmir Saraiva Maciel assumiu a gestão em 1/1/2013, não se sabe se os motivos que levaram à paralisação da execução do objeto eram sanáveis, tampouco se tem conhecimento em que condições se encontrava a parcela executada da obra. Tendo em vista que já havia passado quase um ano com a obra paralisada, é provável que, quando do início de seu mandato, tivesse ocorrido alguma depreciação nos serviços até então executados.
13.  Nos mandatos dos ex-prefeitos Paulo Sérgio Maia Sousa (gestão novembro/2015 a dezembro/2016) e Francisco José Sampaio Leite (gestão 2017-2020) , a empresa contratada sequer tinha interesse em continuar com a execução do restante da obra, conforme informado no Relatório de Acompanhamento de Engenharia (RAE) à peça 33, datado de 10/8/2015.
14.  À vista dessas informações, infere-se que os prefeitos sucessores a Francisco Rômulo Cruz Gomes, na verdade, não tinham condições de dar continuidade ao objeto contratado, motivo pelo qual não se considera razoável responsabilizá-los solidariamente pelo débito.
15.  Ante o exposto, este representante do Ministério Público junto ao Tribunal de Contas da União manifesta-se no sentido de afastar as responsabilidades solidárias de Valmir Saraiva Maciel, Paulo Sérgio Maia Sousa e Francisco José Sampaio Leite pelo débito, excluindo-os da relação processual."
É o relatório.

Francisco Jose Andrade Leite (35.882/OAB-CE), Antônio Braga Neto (17713/OAB-CE) e outros, representando Valmir Saraiva Maciel.

Procurador Rodrigo Medeiros de Lima.

TOMADA DE CONTAS ESPECIAL. MINISTÉRIO DAS CIDADES. MUNICÍPIO DE PACOTI/CE. CONTRATO DE REPASSE. OBRAS DE PAVIMENTAÇÃO EM PEDRA TOSCA. IMPUGNAÇÃO PARCIAL DAS DESPESAS. AUSÊNCIA DE FUNCIONALIDADE DA PARCELA EXECUTADA. CITAÇÃO. REVELIA DE UM DOS RESPONSÁVEIS. ACOLHIMENTO DAS ALEGAÇÕES DE DEFESA DE UM PREFEITO SUCESSOR E APROVEITAMENTO PARA OS DEMAIS PREFEITOS SUCESSORES. EXCLUSÃO DA PRESENTE RELAÇÃO PROCESSUAL DESSES RESPONSÁVEIS. NÃO ACOLHIMENTO DAS ALEGAÇÕES DO PREFEITO EXECUTOR. CONTAS IRREGULARES. DÉBITO. MULTA. COMUNICAÇÕES.

TOMADA DE CONTAS ESPECIAL (TCE)

Secretaria de Controle Externo de Tomada de Contas Especial (SecexTCE).

Trata-se de tomada de contas especial instaurada pela Caixa Econômica Federal em desfavor dos ex-prefeitos do município de Pacoti/CE, Srs. Francisco Rômulo Cruz Gomes (mandato 1º/1/2009 a 31/12/2012[footnoteRef:2]) e Valmir Saraiva Maciel (períodos 1º/1/2013 a 14/6/2013 e 24/6/2013 a 23/12/2014[footnoteRef:3]) , em razão da não comprovação da regular aplicação dos recursos repassados no âmbito do contrato de repasse 11524/2009[footnoteRef:4], celebrado entre a União, por intermédio do Ministério das Cidades, representado pela referida instituição financeira, e o município, que teve por objeto a "pavimentação em pedra tosca".  [2:  Peça 8.]  [3:  Peça 8.]  [4:  Siafi 729238 (peça 15) .] 
Para a realização do objeto pactuado, foi acordada a aplicação de R$ 316.275,19, sendo R$ 300.000,00 de origem federal e R$ 16.275,19 a título de contrapartida[footnoteRef:5]. [5:  Peça 15, p. 3. A contrapartida, inicialmente, foi fixada em R$ 6.300,00, contudo, foi alterada posteriormente para R$ 16.275,19 (peça 14, p. 4; peça 50, p. 1) .] 
O ajuste teve vigência de 31/12/2009 a 23/7/2018, após diversas prorrogações[footnoteRef:6]. O termo de contrato previu que a prestação de contas deveria ser apresentada em até 30 dias "após o término da vigência do contrato ou da efetivação do último pagamento, o que ocorrer primeiro". [6:  Peça 1, p. 1; peça 50, p. 1.] 
De acordo com o tomador de contas, os recursos federais foram repassados mediante três ordens bancárias, totalizando R$ 240.000,00[footnoteRef:7]. Ao final do ajuste, foram restituídos R$ 50.399,93[footnoteRef:8]. Concluiu-se que a terceira e última parcela teria sido integralmente devolvida, tendo havido a aplicação apenas das duas primeiras parcelas liberadas. [7:  Peça 44; peça 50, p. 2.]  [8:  Peça 42-43.] 
O fundamento para a instauração da tomada de contas especial, conforme consignado na matriz de responsabilização elaborada pelo tomador de contas, foi assim descrito[footnoteRef:9]: [9:  Peça 13.] 
"Não cumprimento das metas e objetivos pactuados no contrato 313.148-82, que não atingiram os fins previstos e a funcionalidade esperada.
 (...) 
Identificação dos responsáveis e condutas 1:
Responsáveis solidários:
FRANCISCO RÔMULO CRUZ GOMES
VALMIR SARAIVA MACIEL
Quantificação do dano:
	Data de ocorrência
	Valor histórico (R$) 

	3/11/2011
	130.200,00

	31/7/2012
	62.343,84

Condutas:
FRANCISCO RÔMULO CRUZ GOMES:
O Responsável assinou a minuta contratual, e recebeu recursos para execução do objeto contratado, dispondo de tempo e recursos para realização dos objetivos inicialmente propostos. Critérios/normas infringidas: Constituição Federal (art. 70, parágrafo único) , Lei 8.443/1992 (art. 8º) , Portaria MCid 137, de 19/2/2008, Portaria MCid 271, de 16/07/2007 e cláusula 8.7.2, alínea 'a', cláusula do contrato de repasse 0313.148-82.
VALMIR SARAIVA MACIEL:
O Responsável, na condição de sucessor, dispôs de tempo e recursos para continuidade do objeto contratado. Critérios/normas infringidas: Constituição Federal (art. 70, parágrafo único) , Lei 8.443/1992 (art. 8º) , Portaria MCid 137, de 19/2/2008, Portaria MCid 271, de 16/07/2007 e cláusula 8.7.2, alínea 'a', cláusula do contrato de repasse 0313.148-82."
O tomador de contas concluiu que o prejuízo corresponderia a R$ 192.543,84 e imputou a responsabilidade pelo débito aos Srs. Francisco Rômulo Cruz Gomes e Valmir Saraiva Maciel, solidariamente, que, devidamente notificados, não se manifestaram, nem devolveram os recursos[footnoteRef:10]. [10:  Relatório de TCE 469/2018 (peça 50) .] 
O órgão de controle interno anuiu às referidas conclusões[footnoteRef:11]. [11:  Peças 52-54.] 
II
No âmbito do Tribunal, a Secretaria de Controle Externo de Tomada de Contas Especial (SecexTCE) [footnoteRef:12] considerou que os prefeitos sucessores Paulo Sérgio Maia Sousa (1º/11/2015 a 1º/12/2015 e 1º/1/2016 a 31/12/2016[footnoteRef:13]) e Francisco José Sampaio Leite (1º/1/2017 a 31/12/2020[footnoteRef:14]) deveriam ser incluídos no processo. [12:  Peças 20-21.]  [13:  Peça 8.]  [14:  Peça 8.] 
Desse modo, procedeu à citação dos quatro ex-prefeitos. As condutas atribuídas aos responsáveis foram idênticas: "deixar de tomar as providências necessárias à conclusão de obra ou dos serviços pactuados objeto do instrumento em questão, restando imprestável a parcela executada, seja por ter ficado a obra inacabada, seja porque os serviços executados não foram suficientes para obter o atingimento dos objetivos acordados".
Promovidas as citações, os Srs. Francisco Rômulo Cruz Gomes, Valmir Saraiva Maciel e Francisco José Sampaio Leite apresentaram defesa. O Sr. Paulo Sergio Maia Sousa permaneceu silente.
Após a análise das alegações de defesa dos responsáveis, a qual se encontra integralmente reproduzida no relatório precedente, a SecexTCE propôs: considerar revel o Sr. Paulo Sergio Maia Sousa, rejeitar as alegações de defesa dos Srs. Francisco Rômulo Cruz Gomes, Valmir Saraiva Maciel e Francisco José Sampaio Leite, julgar irregulares as constas dos responsáveis, condenando-os ao ressarcimento do dano no valor original de R$ 192.543,84, aplicar a multa prevista no artigo 57 da Lei 8.443/1992[footnoteRef:15]. [15:  Peças 92-94.] 
III
O MP/TCU, representado pelo procurador Rodrigo Medeiros de Lima, concordou parcialmente com o encaminhamento da unidade instrutiva[footnoteRef:16], por entender que os ex-prefeitos Valmir Saraiva Maciel, Paulo Sérgio Maia Sousa e Francisco José Sampaio Leite não deveriam ser responsabilizados pelo débito. [16:  Peça 95.] 
O procurador destacou que, "inicialmente, o prazo de vigência do ajuste se encerraria em 31/1/2011 (peça 15, p. 6) , mas, após sucessivas prorrogações de ofício pela Caixa Econômica Federal (Caixa) (peças 16 a 23) , a vigência se estendeu até 23/7/2018".
Aduziu que, de acordo com a tabela de conciliação bancária[footnoteRef:17] e com as relações de pagamentos[footnoteRef:18] acostadas aos autos, os recursos referentes aos dois repasses feitos ao município foram gastos até agosto/2012, ou seja, durante a gestão do signatário do contrato de repasse, Sr. Francisco Rômulo Cruz Gomes.  [17:  Peça 41.]  [18:  Peças 34-35.] 
O próximo repasse, efetuado durante a gestão do Sr. Paulo Sérgio Maia Sousa, foi devolvido integralmente[footnoteRef:19]. [19:  Vide comprovante de recolhimento à peça 42.] 
Observou que a última inspeção física realizada durante o mandato do Sr. Francisco Rômulo Cruz Gomes, ocorrida em 8/3/2012, dez meses antes do término do seu mandato, consignou percentual de serviços executados de 64,67%[footnoteRef:20].  [20:  Peça 32.] 
A visita técnica seguinte ocorreu em 10/8/2015[footnoteRef:21], evidenciando que a obra se encontrava paralisada ainda no percentual de execução de 64,67%, de modo que, concluiu o MP/TCU, a paralisação se deu no mandato do Sr. Francisco Rômulo Cruz Gomes. Em face disso, considera não ser razoável atribuir a responsabilidade pela paralisação da obra aos três prefeitos sucessores. [21:  Peça 33.] 
Pondera que, quando o ex-prefeito Valmir Saraiva Maciel assumiu a gestão do município, em 1º/1/2013, a obra já estava paralisada havia quase um ano, sendo "provável que, quando do início de seu mandato, tivesse ocorrido alguma depreciação nos serviços até então executados".
Adicionou que, "nos mandatos dos ex-prefeitos Paulo Sérgio Maia Sousa (gestão novembro/2015 a dezembro/2016) e Francisco José Sampaio Leite (gestão 2017-2020) , a empresa contratada sequer tinha interesse em continuar com a execução do restante da obra, conforme informado no Relatório de Acompanhamento de Engenharia (RAE) à peça 33, datado de 10/8/2015".
IV
Acompanho, na essência, as análises e conclusões da SecexTCE em sua proposta de mérito, com os ajustes realizados pelo MP/TCU, as quais incorporo às minhas razões de decidir.
De acordo com os três primeiros relatórios de acompanhamento do engenharia, foram apontadas diversas irregularidades durante a execução da obra:
Visita de 23/11/2010[footnoteRef:22]: [22:  Peça 30.] 
"Obra paralisada. Glosa no valor total de R$ 25.460,10 pelos seguintes motivos: Entroncamento Santa Rosa à Boa Vista - Subitem 3.10 (Colchão de areia) - Glosa no valor de R$ 5.943,52 - Serviços medidos e não executados; Subitem 3.11 (Pavim. em pedra toscas sem rejunt) - Glosa no valor de R$ 17.706,20 - Serviços medidos e não executados e não foi feita a compactação do trecho executado; Do Rolador à Casa do Chico Teixeira - Subitem 2.10 (Regularização e compactação mecânica do sub-leito) - Glosa no valor de R$ 1.810,38 - Serviços medidos e não executados."
Visita de 1º/3/2011[footnoteRef:23]: [23:  Peça 31.] 
"Obra paralisada. Glosa no valor total de R$ 37.603,48 pelos seguintes motivos: Entroncamento Santa Rosa à Boa Vista·- Glosa no valor total medido de R$ 32.062,15: serviços não executados; trechos danificados por falta de compactação, meio fio e pela estação chuvosa. Do·Rolador a Casa do Chico Teixeira - Glosa linear de 20% em todos os subitens medidos totalizando R$ 5.541,33 :trechos danificados por falta de compactação, meio fio e pela estação chuvosa; trecho final (cerca de 60m) com menos de 4,0m de largura."
Visita de 7/3/2012[footnoteRef:24]: [24:  Peça 32.] 
"Glosado ao total R$ 5.541,33, sendo:
R$ 5.541,33 - referente a pavimentação do trecho 'rolador de baixo' serviços medidos e não executados."
Portanto, nas primeiras três visitas realizadas, o valor total das glosas feitas pelo concedente correspondeu a R$ 68.604,91, o que indica que, à época, cerca de 35,63% do montante liberado foi impugnado. Assim, na última visita realizada, foi constatado o percentual de execução de 64,67%.
No último RAE, correspondente à visita técnica ocorrida em 10/8/2015[footnoteRef:25], já durante a administração do Sr. Valmir Saraiva Maciel, foi constatado que a obra ainda se encontrava com o mesmo percentual de execução de 64,67%, apresentando trechos danificados. Nesse sentido, extraio o seguinte trecho do referido parecer: [25:  Peça 33.] 
"Observações:
1 - Obra atrasada e Paralisada;
2 - Ausência da Placa da Obra;
3 - A prefeitura, através do Oficio nº 254/2015, solicitou o encerramento com funcionalidade deste objeto, alegando que a empresa a vencedora da licitação não teria mais interesse na execução do restante das obras que ainda estão pendentes. Portanto, realizamos uma nova vistoria nos trechos até então executados e pagos, e verificamos que as pendências levantadas nos RAE's anteriores, em relação a serviços inacabados ou não executados (ex.: trecho sem meio-fios, sem pavimento, sem sarjeta, e etc) , permanecem inalterados, como também serviços que haviam sidos considerados de bom estado, hoje encontram-se danificados em diversos trechos (...) " (grifo nosso) 
No anexo referente às pendências verificadas, o referido parecer registrou ter havido involução das obras, em virtude da deterioração de serviços que outrora haviam sido considerados em bom estado[footnoteRef:26]. [26:  Peça 33, p. 4.] 
Conforme destacado pelo MP/TCU, a terceira parcela somente foi liberada em 15/12/2016, durante a administração do Sr. Paulo Sérgio Maia Sousa, valor que não foi aplicado, tendo sido devolvido integralmente[footnoteRef:27]. [27:  Vide comprovante de recolhimento à peça 42.] 
Destaco, a seguir, excerto do parecer de funcionalidade [footnoteRef:28]: [28:  Peça 2.] 
" (...) 1) O objeto cumpriu com os objetivos previstos no Plano de Trabalho?
 ( ) SIM (X) NÃO
Se não, justifique
2) O objeto gerou o Benefício Social esperado?
 ( ) SIM ( X ) NÃO
Se não, justifique
3) O objeto possui funcionalidade parcial ou total?
 ( ) SIM ( X ) NÃO
Se não, justifique. No caso de funcionalidade parcial informe também o percentual e valor correspondente à parte executada que possui funcionalidade.
OBSERVAÇÕES
O CT trata da pavimentação em 3 vias, mas nenhuma delas foi concluída. O último RAE (RAE5, de 10/8/15) foi motivado pela solicitação da prefeitura (Of. 254/2015) para a verificação da funcionalidade. Referido RAE manteve o percentual da vistoria realizada quase 3 anos antes (14/8/12) e relatou não apenas a continuidade das pendências registradas nos RAEs anteriores (referentes a serviços inacabados ou não executados) , mas, sobretudo, a involução das obras, em virtude da deterioração de serviços que outrora haviam sido considerados em bom estado. Destarte, e por não mais haver o município solicitado nova vistoria (o que poderia significar a recuperação/evolução dos serviços) , entende-se que a intervenção não tem sequer funcionalidade parcial, não alcançando o benefício social esperado ou os objetivos previstos no Plano de Trabalho."
Quanto aos demais responsáveis, seguindo o entendimento do tomador de contas, com o qual concordou o MP, a responsabilidade também deve ser afastada, pelas razões a seguir:
" (...) 8. Com relação à responsabilidade do Sr. José Leandro Sousa de Oliveira, ex-prefeito do município de Pacoti-CE, entendemos que a sua responsabilidade deve ser afastada, por ter o mesmo assumido a gestão do município interinamente no período de 1/2015 a 7/2015.
9. A responsabilidade do Sr. Edson Leite Araújo, gestão de 13/7/2015 a 31/10/2015, deve ser afastada, por ter restado insuficiente o tempo que o mesmo esteve como gestor do município.
10. Assumindo como vice do Sr. Edson Leite Araújo, no período de 1º/11/2015 a 31/12/2016, a responsabilidade do Sr. Paulo Sérgio Maia Sousa deve ser afastada, uma vez que quando assumiu a gestão, a obra estava paralisada e, conforme o ateste da área de engenharia da Caixa, a mesma foi considerada como inacabada e com serviços danificados (conforme Relatório de acompanhamento de engenharia, de 5/8/2015) - peça 39.
11. Na posição de sucessor, a responsabilidade do Sr. Francisco José Sampaio Leite, gestão de 1º/1/2017 a 31/12/2020) , deve ser afastada, por ter o mesmo adotado medida de resguardo aos recursos federais, ingressando com ação de ressarcimento com pedido de antecipação de tutela - Processo nº 6094-03.2017.8.06.0138/0."
Nesse ponto, ressalto que secretaria concluiu que a responsabilidade do Sr. Francisco Rômulo Cruz Gomes não poderia restar afastada, tendo em vista que a deterioração dos serviços executados poderia ter sido evitada ou minimizada "com a devida instalação dos meios-fios, sobretudo por conta do declive acentuado de terreno adjacente, configurando falha técnica importante para a consumação do dano, como se pode verificar a partir do relatório fotográfico acostado à peça 33, p. 3 - Relatório de Execução Física".
Desse modo, no que se refere à responsabilidade pelo ressarcimento do dano, deve ser imputada apenas ao Sr. Francisco Rômulo Cruz Gomes, em cujo mandato se deu a paralisação da obra, sendo que o valor restante do ajuste, mesmo que todo o montante de recursos federais tivesse sido liberado, não seria suficiente para a conclusão dos serviços, tendo em vista o estado de deterioração verificado.
Quanto aos demais responsáveis, deve ser considerado revel, para todos os efeitos, o Sr. Paulo Sérgio Maia Sousa, acolhidas as alegações de defesa dos Srs. Valmir Saraiva Maciel e Francisco José Sampaio Leite, aproveitando-as em benefício do primeiro responsável, excluindo-os da presente relação processual.
No que tange à prescrição das pretensões ressarcitória e punitiva, verifico que não ocorreram. Segundo a Resolução TCU 344, de 11 de outubro de 2022, "prescrevem em cinco anos as pretensões punitiva e de ressarcimento", contados, no presente caso, de 23/8/2018, data final para a apresentação da prestação de contas" (art. 2º c/c art. 4º, I) .
Ocorreram os seguintes atos interruptivos: parecer circunstanciado 1702/2018/Gigov/FO, de 12/7/2018, sobre a necessidade de instauração de TCE[footnoteRef:29]; relatório do tomador de contas, emitido em 3/12/2018[footnoteRef:30]; citação válida do responsável, ordenada em 16/7/2021[footnoteRef:31]. [29:  Peça 1.]  [30:  Peça 50.]  [31:  Peça 60.] 
Diante do exposto, manifesto-me pela aprovação do acórdão que ora submeto à apreciação deste Colegiado.
TCU, Sala das Sessões, em 29 de novembro de 2022.
Weder de Oliveira
Relator